最高法院刑事判決　　　　　　一○○年度台上字第三一六八號
上　訴　人　林秀綢
選任辯護人　魏君婷律師
上　訴　人　陳麗嬌
選任辯護人　羅秉成律師
上列上訴人等因偽證等罪案件，不服台灣高等法院中華民國九十
九年十一月二十五日第二審判決（九十九年度上訴字第二八七七
號，起訴案號：台灣新竹地方法院檢察署九十六年度偵字第四七
五二號、九十七年度偵字第三四二四號；追加起訴案號：同檢察
署九十七年度偵字第五二二三號），提起上訴，本院判決如下：
    主  文
上訴駁回。
    理  由
一、關於偽證部分：
按刑事訴訟法第三百七十七條規定：上訴於第三審法院，非以判
決違背法令為理由，不得為之；是提起第三審上訴，應以原判決
違背法令為理由，係屬法定要件。如果上訴理由書狀並未依據卷
內訴訟資料具體指摘原判決不適用何種法則或如何適用不當，或
所指摘原判決違法情事，顯與法律規定得為第三審上訴理由之違
法情形不相適合時，均應認其上訴為違背法律上之程式，予以駁
回。原判決綜合全案卷證資料，本於事實審法院之推理作用，認
上訴人林秀綢、陳麗嬌有其事實欄所載偽證犯行，因而撤銷第一
審關於其二人偽證部分之科刑判決，改判論林秀綢以證人於執行
審判職務之公署審判及於檢察官偵查時，於案情有重要關係之事
項，供前具結，而為虛偽陳述罪；陳麗嬌以證人於執行審判職務
之公署審判時，於案情有重要關係之事項，供前具結，而為虛偽
陳述罪；均量處有期徒刑一年，併均依中華民國九十六年罪犯減
刑條例規定減為有期徒刑六月。已敘明憑以認定之證據及理由，
且對上訴人等二人否認偽證所辯各節，如何係飾卸之詞，均不足
採，詳加說明指駁。所為論斷，俱有卷存證據資料可資覆按。對
此部分林秀綢上訴意旨略稱：(一)、伊作證時均據實陳述，無任何
不實，原判決未明究理遽論以偽證罪，誠有不當。又原判決既認
伊受僱於共同被告陳清榮，共犯本件恐嚇取財罪，則伊於民國九
十年八月十七日、九十年十一月一日作證時，刑事訴訟法第一百
八十六條第三款至第五款規定：「證人應命具結。但有左列情形
之一者，不得令其具結：……三、與本案有共犯或有藏匿犯人及
湮滅證據、偽證、贓物各罪之關係或嫌疑者。四、有第一百八十
條第一項或第一百八十一條情形而不拒絕證言者。五、為被告或
自訴人之受僱人或同居人者。」檢察官及另案第一審法官誤命具
結，與法相悖，應不生具結效力。況具結前，檢察官及法院均未
為拒絕證言權之告知，無異剝奪證人此項拒絕證言權，所踐行之
訴訟程序亦有瑕疵，原判決遽論處偽證罪刑，適用法則不當。(二)
、陳清榮、林秀綢、陳麗嬌對呂蕭彩雲竊取飾品細節之供述，雖
有些瑕疵。然因所見之時間、角度、理解、觀察重點不同，或因
時間過久記憶模糊，或因遭竊次數過多偶有混淆，致有些許差異
。但對呂蕭彩雲有竊取飾品之行為，始終供述一致，並無反覆或
供述不一。縱就呂蕭彩雲竊取過程供述有部分枝微末節之歧異，
亦與常理相符，應不得據此率為不利上訴人等之判斷。反之，呂
蕭彩雲自稱遭受栽贓，為被害人，理應記憶深刻，其於第一審亦
證稱：「（問：你現在是否記得九年前發生的事情，還是印象模
糊？）有一些不是很記得，但發生這件事我太記得了」、「（問
：同時買二條項鍊的印象，是否記得很清楚？）記得很清楚」。
按同一人之證詞，並無角度不同、時間差別等問題，如所言屬實
，顯無前後供述嚴重不一之可能。然呂蕭彩雲對於案發當時如何
購買項鍊、所購買之項鍊價格、項鍊放置位置、案發後有無將所
購買之項鍊取回、案發後報警之過程等情，前後供述不一，與其
夫呂健治之證述亦不相符。原判決竟因欲入林秀綢等人於罪，悖
於常理，刻求林秀綢、陳麗嬌及陳清榮對於目睹呂蕭彩雲竊盜之
細節應記憶深刻，不易遺忘，實強人所難，卻對呂蕭彩雲稱對過
程記得很清楚之供述，以擬制推測之詞臆測呂蕭彩雲證述前後不
一係因記憶淡薄，均與經驗法則及論理法則相悖，自有理由矛盾
及適用法則不當之違背法令。又呂蕭彩雲於第一審證稱：「（問
：當時老闆是過來拉住你身體的哪裡？）他一開始是小小聲跟我
講……」、「（問：左手的袖口？）就是袖口，他說我們旁邊聊
一下……」、「（問：老闆當時抓住你時，他當時是如何跟你說
？）……他好像是小小聲告訴我，我們旁邊聊一下還是怎樣……
他小小聲連我家店員都沒聽到……」。可見陳清榮為顧及呂蕭彩
雲之顏面，小小聲提醒呂蕭彩雲，僅希望呂蕭彩雲能說明竊取飾
品之事，除未向呂蕭彩雲索求款項外，亦未大聲指控呂蕭彩雲竊
取飾品，更無吸引人群圍觀之意，顯然並無藉此恐嚇呂蕭彩雲之
情事。此與呂蕭彩雲證稱其經營便利商店發生竊案之處理情形：
「（問：到案發為止，你自己開便利商店開了幾年？）七、八年
」、「（問：有無發生過到你商店偷東西，被你們當場發現的事
情？）有」、「（問：那時候你們如何處理？）……叫他付錢就
算了」、「（問：有無曾經因為這樣報警？）沒有。」等語。足
見陳清榮對竊賊之處理，與常情相符，確無任何不法。原判決認
陳清榮等以當場指控竊盜之恐嚇方式，藉此吸引市場人群好奇圍
觀，目的在使呂蕭彩雲心生畏怖後，迫使呂蕭彩雲應允支付其索
求之款項……云云，與前開有利上訴人等供述及經驗法則、論理
法則相悖，亦嫌理由欠備及適用法則不當。陳麗嬌上訴意旨略稱
：(一)、原判決謂：「林秀綢、陳清榮、陳麗嬌三人就非屬常態之
竊盜細節理應記憶深刻，不應遺忘，是三人所述呂蕭彩雲竊盜存
有相當差異，實難逕信……」。然對呂蕭彩雲所為其案發時如何
購買項鍊，所購買之價格、項鍊放置之位置、案發後有無將所購
買之項鍊取回、案發後報警過程之證述不僅前後不一，且與其夫
呂健治所述不符，卻為相反之認定謂：「呂蕭彩雲對於細節之描
述或因案發初始畏懼怕事，或因事隔過久，記憶淡薄，或因各人
觀察重點之差異所致……」。足見原判決就陳麗嬌、陳清榮、林
秀綢等之陳述，以及呂蕭彩雲之陳述何以前後不一，且與呂健治
證述迥異之同一社會事實，所為判斷是否可採之理由相矛盾，符
合刑事訴訟法第三百七十九條第十四款理由矛盾之規定，構成上
訴第三審之法定理由。(二)、原判決認呂蕭彩雲所為否認偷竊項鍊
之陳述為可採，乃佐以湯進昌、劉素朱之證詞。然湯進昌在台灣
桃園地方法院九十年度易字第二一三一號呂蕭彩雲竊盜案之證詞
與在本件第一審之證詞，確有前後不一之矛盾。原判決卻認湯進
昌證述雖前後不一，但不足以為陳麗嬌有利之認定；一方面採信
湯進昌之證詞，認定呂蕭彩雲係遭陳麗嬌誣陷，另一方面又認湯
進昌證詞前後不一，不足為陳麗嬌有利之認定，亦有判決理由矛
盾之違誤。又呂蕭彩雲於偵訊中稱：「……因為陳清榮一直囉嗦
，我方自認倒楣，丟一千元（新台幣，下同）在攤位上……」等
語即明。可見陳清榮僅質疑呂蕭彩雲為何偷竊項鍊，並未以危害
生命、身體、財產、安全之事相恐嚇，致呂蕭彩雲心生畏怖而交
付一千元，原判決卻認陳麗嬌等在恐嚇取財，有適用法則不當之
違失。(三)、陳清榮所販賣者為細小易碎之首飾，故將之置於硬質
盒子內，顧客有意購買首飾則一併贈送，若顧客不要盒子，即將
首飾置入夾鍊帶內方便顧客攜回保管。呂蕭彩雲聲稱伊分別購買
二條項鍊後，未以硬質盒子或夾鍊帶包裝，而直接塞進其身著之
合身褲袋內，顯與常情不符。(四)、陳清榮質疑呂蕭彩雲偷竊時，
呂蕭彩雲先稱：「我將二條項鍊丟在攤位後離去，當時未放一千
元於攤位上，後來我先生來處理時，方拿回二條項鍊……」；嗣
於其所涉竊盜案件審理時改稱「……因為陳清榮一直囉嗦，我方
自認倒楣，丟一千元在攤位上……」；於原審行交互詰問時又稱
「……陳清榮沒有要求我把那二條項鍊拿出來，我有帶回家……
我有把二條項鍊丟在架上，後來我先生回來攤位時，有將那二條
項鍊帶回去……」各等語。呂蕭彩雲就其是否將二條項鍊交還陳
清榮及有無放置一千元予陳清榮等事實，前後供述不一（就有無
交回二條項鍊之部分，於交互詰問時甚至出現二種不同版本），
可見呂蕭彩雲並非信實之人，其證述是否可採，顯有疑慮。再呂
蕭彩雲倘無偷竊行為，其理應自口袋掏出該二條項鍊後，向陳清
榮澄清已付款購買，而無將二條項鍊丟回攤架上，復掏出一千元
置於攤架，而轉身離去之理。雖呂蕭彩雲於渠所涉竊盜案件中為
證明無罪，於九十年十月十一日帶同水果攤販湯進昌至台灣桃園
地方法院作證，湯進昌於該案證稱：「……我有看到被告（指呂
蕭彩雲）買兩條並付錢……我在項鍊攤上看，我的攤位我太太在
管……」；惟湯進昌於本件第一審行交互詰問時卻稱：「呂蕭彩
雲讓我擺攤……我當時沒有去逛攤位……我沒看到呂蕭彩雲購買
項鍊……我在忙，因為聽到吵架聲，我才知道此事……我一個人
去擺攤……我沒有太太……我一輩子都沒結過婚」等語。可知湯
進昌根本沒有結婚，也沒有女朋友，渠於案發時乃單獨看顧自己
攤位，該攤位與案發現場有一段距離，湯進昌至多於發生爭執時
，聽聞爭執聲轉頭觀看，絕無可能目睹呂蕭彩雲購買項鍊、付錢
之經過，其於另案所證非實，呂蕭彩雲為逃避刑事責任，疑與湯
進昌勾串為不實證述。足證呂蕭彩雲並非信實之人，所為不利陳
麗嬌之證述，在維護其自身利益，尚難採信。原判決未予釐清論
明，遽採湯進昌矛盾之證詞為不利於陳麗嬌之證據，猶有判決理
由不備及採證違法之可議等語。
惟查：證據之取捨與其證明力之判斷，以及事實有無之認定，屬
事實審法院之職權，苟其取捨證據與判斷證據證明力並不違背經
驗法則及論理法則，即不容任意指為違背法令，而執為第三審適
法之上訴理由。原判決認定林秀綢先後於九十年八月十七日、九
十年十一月一日在台灣桃園地方法院檢察署九十年度偵字第一一
九三一號、台灣桃園地方法院九十年度易字第二一三一號呂蕭彩
雲被訴竊盜案件（下稱前案）檢察官偵查及該法院審理時；陳麗
嬌於九十一年三月二十一日在該法院審理時，供前具結而為偽證
之犯行。然林秀綢、陳麗嬌於前開作證時，刑事訴訟法第一百八
十條第一項（即九十二年二月六日修正前）規定：證人有左列情
形之一者，得拒絕證言：一、現為或曾為被告或自訴人之配偶、
五親等內之血親、三親等內之姻親或家長、家屬者。二、與被告
或自訴人訂有婚約者。三、現為或曾為被告或自訴人之法定代理
人或現由或曾由被告或自訴人為其法定代理人者。第一百八十一
條規定：證人恐因陳述致自己或與其有前條第一項關係之人受刑
事追訴或處罰者，得拒絕證言。第一百八十五條規定：訊問證人
，應先調查其人有無錯誤及與被告或自訴人有無第一百八十條第
一項之關係。證人與被告或自訴人有第一百八十條第一項之關係
者，應告以得拒絕證言。本條第一項規定訊問證人，應先調查其
人有無錯誤，再調查其與被告或自訴人有無前開修正前第一百八
十條第一項之關係，該項規定所調查者，以證人與被告或自訴人
是否有前述關係為限，至其與告訴人、告發人等是否具有此等關
係，則非所問。第二項則規定應踐行之告知程序，即行訊問之檢
察官或法官，經前項之調查後，知悉證人與被告或自訴人有第一
百八十條第一項之關係者，應告以得拒絕證言。當時證人之得拒
絕證言者，除第一百八十條第一項規定外，尚有第一百七十九條
、第一百八十一條、第一百八十二條之規定，然依當時第一百八
十五條規定，以證人與被告或自訴人有第一百八十條第一項之關
係者，始應踐行得拒絕證言之告知程序，其餘各條之原因則毋庸
告知。九十二年二月六日刑事訴訟法公布修正後，同法第一百八
十六條始增訂第二項：證人有第一百八十一條規定之情形者（即
證人恐因陳述致自己或與其有前條第一項關係之人受刑事追訴或
處罰者，得拒絕證言），應告以得拒絕證言之規定。查前案乃陳
清榮告訴呂蕭彩雲竊盜之案件，該案呂蕭彩雲為被告，陳清榮非
自訴人，上訴人等二人並無當時刑事訴訟法第一百八十六條第三
款至第五款所定之情形，且檢察官及法官於其二人在該案作證前
，為人別調查無訛及調查其二人與被告（呂蕭彩雲）確無當時刑
事訴訟法第一百八十條第一項規定得拒絕證言之情形，依法告知
具結義務及偽證處罰，而於供前命具結後，其二人竟對案情有重
要關係之事項，為虛偽陳述，雖未訊問調查、告知其二人如恐因
陳述致自己或與其有同法第一百八十條第一項關係之人受刑事追
訴或處罰者，得拒絕證言之情形；揆諸前開說明，依當時刑事訴
訟法前述相關規定，難認所踐行之訴訟程序有何違背法令情形。
林秀綢上訴意旨(一)仍執前詞，指摘原審未為拒絕證言權之告知，
無異剝奪其拒絕證言權，所踐行之訴訟程序有瑕疵，不得以偽證
罪相繩，尚有誤解，核非具體指摘之合法上訴第三審理由。林秀
綢其他上訴意旨，及陳麗嬌徒憑己見，各執陳詞，或就原審採證
認事及判斷證據證明力等職權之適法行使，或對原判決已論斷明
白之事項，任意指摘違背法令，或就部分不影響事實認定與判決
結果之枝節問題，仍為單純事實之爭辯，均與法律規定得為第三
審上訴理由之違法情形不相適合。應認其二人關於偽證部分之上
訴，均違背法律上之程式，併予駁回。
二、關於恐嚇取財部分：
按刑事訴訟法第三百七十六條所列各罪之案件，經第二審判決者
，不得上訴於第三審法院，法有明文。原判決關於改判論處林秀
綢、陳麗嬌共同意圖為自己不法所有，以恐嚇使人將本人之物交
付罪刑，及另改判論處林秀綢共同意圖為自己不法所有，以恐嚇
使人將本人之物交付未遂罪刑等部分，均屬刑事訴訟法第三百七
十六條第六款之案件，依上開說明，既經第二審判決，自不得上
訴於第三審法院。上訴人等猶一併提起上訴，顯為法所不許，亦
應併予駁回。
據上論結，應依刑事訴訟法第三百九十五條前段，判決如主文。
中    華    民    國  一○○  年    六    月   十五   日
                      最高法院刑事第六庭
                          審判長法官  洪  文  章  
                                法官  王  居  財  
                                法官  郭  毓  洲  
                                法官  沈  揚  仁  
                                法官  林  立  華  
本件正本證明與原本無異
                                      書  記  官  
中    華    民    國  一○○  年    六    月   十六   日
                                                     ｍ